【裁判字號】    88,上訴,3045
【裁判日期】    890510
【裁判案由】    違反商業會計法等
【裁判全文】
臺灣高等法院刑事判決                          八十八年度上訴字第三四五號
    上  訴  人
    即  被  告  丙○○
    選任辯護人  張睿文
                李中卿
右上訴人因違反商業會計法等案件，不服臺灣板橋地方法院八十七年度訴字第一○五
五號，中華民國八十八年五月九日第一審判決（起訴案號：臺灣屏東地方法院檢察署
八十六年度偵字第八六三八號）提起上訴，本院判決如左：
    主  文
原判決撤銷。
丙○○商業負責人，以明知為不實之事項，而填載會計憑證，累犯，處有期徒刑伍月
。
    事  實
一、丙○○於民國（下同）八十二年七月十五日，因藏匿人犯案，經臺灣桃園地方法
    院判處有期徒刑三月，如易科罰金，以三十元折算一日確定，於八十二年八月十
    三日易科罰金執行完畢，仍不知悔改，其係設於臺北縣蘆洲市○○路一八五巷二
    三弄二九號一樓聖恩工程有限公司（簡稱聖恩公司）之負責人，為公司法第八條
    第二項所規定之公司負責人，亦為商業會計法第四條所定之商業負責人，明知聖
    恩公司於八十四年一月至十二月間，並未僱用丁○○，亦未對丁○○支付任何薪
    資，竟基於為納稅義務人即聖恩公司以不正當方法逃漏稅捐及以不實事項填製會
    計憑證之犯意，於該年度終了時，在上址將丁○○之資料交付予不知情之會計，
    以丁○○於八十四年度（即自八十四年一月至八十四年十二月）向聖恩公司支領
    薪資總額新臺幣（下同）四十五萬元之不實事項，登載於其業務上作成之聖恩公
    司員工丁○○八十四年度之各類所得扣繳暨免扣繳憑單之商業會計憑證內，並於
    八十五年間，將上開填製不實之商業會計憑證交付予不知情之會計師，據以製作
    聖恩公司之八十四年度營利事業所得稅結算申報書，將該不實之薪資支出金額列
    為聖恩公司之成本，向財政部台灣省北區國稅局三重稽徵所申報聖恩公司八十四
    年度營利事業所得稅，而以上開不正當之方法逃漏聖恩公司之營利事業所得稅十
    一萬七千九百元，足以生損害於丁○○、會計機關對於商業會計管理之正確性及
    稅捐稽徵機關對於稅捐稽徵之正確性。
二、案經丁○○訴由臺灣屏東地方法院檢察署檢察官偵查起訴。
    理  由
一、訊據上訴人即被告丙○○對於其係聖恩公司之負責人，其以丁○○於八十四年度
    向聖恩公司支領薪資總額四十五萬元之事項，登載於其業務上作成之聖恩公司員
    工八十四年度之各類所得扣繳暨免扣繳憑單之商業會計憑證內，並據以向上開稅
    捐稽徵機關申報聖恩公司八十四年度營利事業所得稅等情固坦承不諱，惟否認有
    違反稅捐稽徵法等犯行，辯稱：丁○○係其小包乙○○請的工人，係由乙○○將
    丁○○之戶口名簿拿給伊申報的，伊並不認識丁○○云云。經查：
（一）被告確為聖恩公司之負責人，有台北縣政府八十八年一月三十日八八北府建二
      字第四一九四八號函及所附之公司營利事業登記資料抄本、被告所提之經濟部
      公司執照、台北縣政府營利事業登記證在卷可稽。
（二）聖恩公司以丁○○於八十四年度向聖恩公司支領薪資總額四十五萬元之事項，
      登載於其業務上作成之聖恩公司員工八十四年度之各類所得扣繳暨免扣繳憑單
      之商業會計憑證內，並據以向上開稅捐稽徵機關申報聖恩公司八十四年度營利
      事業所得稅等情，亦有聖恩公司員工丁○○八十四年度之各類所得扣繳暨免扣
      繳憑單在卷可查。
（三）丁○○於偵查、原審及本院調查中，供稱不認識乙○○，也沒有與被告或乙○○工作（見屏東地方法院檢察署八十六年偵字第八六三八號卷第二頁背面、第
      十一頁背面、原審卷第七十三頁背面）。並稱：「法院通知我，說我逃漏稅，
      我才至東港稅捐稽徵處申請扣繳憑單，才知被告以我名義申報薪資所得，之前
      我並未收到被告的扣繳憑單。八十四年我在京畿有限公司上班。」（見本院八
      十九年一月四日訊問筆錄），並提出京畿實業公司之職工服務證明書及工資明
      細表十六紙在卷可稽。
（四）查乙○○於偵查、原審及本院調查中均陳稱不認識丁○○，沒有提供丁○○的
      資料供申報薪資所得（見屏東地方法院檢察署八十六年偵字第八六三八號卷第
      二十六頁背面、第三十頁、原審卷第八十六頁背面），並稱：「只拿自己的戶
      口名簿給被告。」「沒有拿丁○○之戶口名簿給被告。」（見原審卷第八十六
      頁背面、第九十七頁背面、第九十八頁），於本院調查中陳稱：「不認識丁○○，只有我與我老婆被丙○○雇用，但並未替他承包工程，也未找工人。沒有
      拿別人之資料給他報稅，也沒有拿丁○○的資料給被告。」（見本院八十九年
      三月十六日訊問筆錄）
（五）核丁○○既非聖恩公司之員工，亦未對聖恩公司支領任何薪資，被告依法即不
      應將之列為聖恩公司之員工，及據以向稅捐稽徵機關申報聖恩公司八十四年度
      營利事業所得稅。而聖恩公司因虛報丁○○薪資四十五萬元，因而逃漏營利事
      業所得稅額十一萬七千九百元，並經財政部臺灣省北區國稅局三重稽徵所移財
      政部臺灣省北區國稅局法務科裁罰，有財政部台灣省北區國稅局三重稽徵所八
      十七年六月二十二日北區國稅三重審第八七０八三三一四號函、財政部台灣省
      北區國稅局三重稽徵所八十八年三月六日北區國稅三重審第八八０七一０二九
      號函及所附之核定通知書、計算表、財政部台灣省北區國稅局三重稽徵所八十
      八年三月二十六日北區國稅三重審第八八０七三五六０號函及所附之丁○○扣
      免繳憑單各一份附卷可稽。
（六）被告另辯以其據以申報之丁○○之戶口名簿影本（見原審卷第八十頁）與丁○○於原審中所提出之戶口名簿影本（見原審卷第九十九頁），相互比對，其上
      記載事項不符，足認被告所持有之戶口名簿，係丁○○交乙○○以供被告申報
      工資所得云云。惟查：丁○○與乙○○並不相識，已據二人迭次陳述明確，是
      已難認丁○○將戶口名簿交乙○○，且丁○○於原審及本院稱其戶口名簿影本
      曾連同身分證遺失一節，已據其於本院調查中提出請領國民身分證申請書為證
      ，是以，被告所持有之丁○○戶口名簿影本應屬丁○○所遺失者。惟本件既無
      從證明，丁○○確曾受雇於聖恩公司，被告亦供稱不認識丁○○，則被告將其
      不認識、不曾受雇於公司之丁○○列名公司員工，據以申報營利事業所得稅，
      自難謂為合法，所辯自不足以為有利於被告之認定。
（七）又被告雖提出乙○○之薪資表，及證人甲○○於本院調查中證稱：「乙○○有
      做被告的工作，有帶二位工人來。」等語（見本院八十八年十月七日訊問筆錄
      ），固均可證明乙○○有在聖恩公司工作，惟尚不足證明丁○○有在聖恩公司
      工作，及丁○○之資料係乙○○提供給被告等情。至證人甲○○及證人柳仁哲
      即被告之子，雖均證稱丁○○有至台北市○○○○路與被告談報稅事，查丁○○亦證稱有因本件報稅事，確實有至上址找被告洽談解決補償之道。是證人對
      此亦不足為被告任何有利之證明。
（八）證人黃鈺良雖於本院調查中證稱：「乙○○說他有幫他叔叔做小包，八十四年
      底，他帶我至丙○○蘆洲家，看看有無工作可做，乙○○並拿了很多人的身分
      證及戶口名簿給被告，他說要給被告替工人報稅。」等語（見本院八十九年三
      月二十三日訊問筆錄），以為有利於被告之證言。惟查證人乙○○否認黃鈺良
      證言之真實，陳稱：「我有帶黃鈺良去被告蘆洲家工作，那是八十三年的事。
      我沒有拿資料、證件給被告。」「是黃鈺良生病，被告拿錢給他用，所以他才
      替被告說話。」等語（見同上筆錄）。經本院訊問被告及證人黃鈺良以：乙○○除拿丁○○之資料外，還拿何人之資料。被告稱：「很多，記不得了。」而
      證人黃鈺良則稱：「張學明、張麗琴、丁○○、柯姓等人的資料均有拿給被告
      ，我有拿起來看，已有四、五年。」（見同上筆錄）查從八十四年底迄作證時
      ，已事隔四年之久，被告係公司負責人辦理報稅，亦稱不記得，而黃鈺良如其
      所述僅係在場不經意翻看，竟能記得如此清楚明確，雖黃鈺良稱其記憶很好，
      仍顯難置信。而本件於八十六年十一間經丁○○告發後開始偵查，歷經原審、
      本院調查審理，期間被告均未提出此有利之證據，直至本院八十九年三月十六
      日調查時，始提及此。再參之證人黃鈺良並稱：「我與被告僅是那次見了一次
      面而已。我八十六年中風，這次是我打電話給他，因我生病要住院，想請他幫
      忙才聯絡，以前並未聯絡。」「被告有告訴我乙○○拿身分證給他報工資。」
      （見同上筆錄），則黃鈺良之證言，其真實性為何，亦不無疑義。是證人黃鈺
      良所稱乙○○有拿身分證及戶口名簿給被告報稅云云，所證述內容，本件審酌
      其所陳各情，認顯不足採信為真實，尚難據以為有利於被告之認定。
（九）綜上所述，被告所辯，顯係卸責之詞，均無足採。本件事證明確，被告之犯行
      堪以認定。
二、按扣繳憑單係證明扣繳事項所編製之憑證，屬原始憑證，為商業會計法第十五條
    規定之會計憑證，業據經濟部以八十六年六月四日經（八六）商字第八六二一０
    八０五號函釋在案。核被告所為，係犯八十四年五月十九日修正後之商業會計法
    第七十一條第一款填製不實會計憑證罪及稅捐稽徵法第四十七條第一款、第四十
    一條之公司負責人逃漏稅捐罪。按商業會計法第七十一條第一款以明知不實之事
    項，而填製會計憑證或記入帳冊之罪，原即含有業務上登載不實之本質，即不應
    再論以刑法第二百十六條、第二百十五條行使業務上登載不實文書罪（最高法院
    八十七年度台上字第一一號判決可資參照），公訴意旨認應論以行使業務上登載
    不實文書罪，即有誤會。又本件之納稅義務人係聖恩公司，被告係聖恩公司之負
    責人，為公司法第八條第二項所規定之公司負責人，亦為商業會計法第四條所定
    之商業負責人，應論以稅捐稽徵法第四十七條第一款、第四十一條之公司負責人
    逃漏稅捐罪，公訴意旨僅論以該法第四十一條之罪，容有未洽，惟起訴事實之基
    本社會事實相同，起訴法條應予變更。再者，公訴意旨雖未論列被告涉犯商業會
    計法第七十一條第一款之罪嫌，惟查，聖恩公司確曾製發丁○○八十四年度之各
    類所得稅扣繳暨免扣繳憑單，此有上開聖恩公司員工丁○○八十四年度之各類所
    得扣繳暨免扣繳憑單在卷可稽，而扣繳憑單屬商業會計法之會計憑證，起訴事實
    既已論及，自應併予審究，均附此敘明。被告利用不知情之會計人員填製不實之
    扣繳憑單及營利事業所得稅申報書，乃間接正犯。被告所犯上開填製不實會計憑
    證罪及公司負責人逃漏稅捐罪間，有方法結果之牽連關係，應依牽連犯之規定從
    一重之商業負責人，以明知為不實之事項，而填載會計憑證罪處斷。又被告曾受
    前述有期徒刑之執行完畢，有台灣高等法院檢察署刑案紀錄簡覆表在卷可稽，其
    於五年以內再犯本件有期徒刑以上之罪，為累犯，應依法加重其刑。
三、原審以被告罪證明確，而予以論罪科刑，固非無見。惟查，稅捐稽徵法第四十一
    條之法定本刑為「五年以下有期徒刑、拘役或科或併科新臺幣六萬元以下罰金」
    ，商業會計法第七十一條之法定本刑為「五年以下有期徒刑、拘役或科或併科新
    臺幣十五萬元以下罰金」，兩相比較，以商業會計法第七十一條為重，原判決以
    被告牽連犯上開二罪，應從一重處斷，惟竟依較輕之稅捐稽徵法第四十一條處斷
    ，尚有違誤，被告上訴意旨猶執陳詞，否認犯罪，雖無理由，惟原判決既有可議
    ，自應由本院撤銷改判，爰審酌被告之智識程度，犯罪之動機、目的、手段、其
    逃漏稅捐之數額及對於國家財政所生之損害程度、犯罪後之態度等一切情狀，仍
    量處有期徒刑五月。
據上論斷，應依刑事訴訟法第三百六十九條第一項前段、第三百六十四條、第二百九
十九條第一項前段、第三百條、稅捐稽徵法第四十七條第一款、第四十一條、商業會
計法第七十一條第一款、刑法第十一條前段、第五十五條、第四十七條之規定，判決
如主文。
本案經檢察官李金定到庭執行職務。
中      華      民      國      八十九      年      五    月     十     日
                              臺灣高等法院刑事第十四庭
                                  審判長法  官  陳  祐  輔
                                        法  官  陳  國  文
                                        法  官  蔡  國  在
右正本證明與原本無異。
如不服本判決應於收受送達後十日內向本院提出上訴書狀，其未敘述上訴之理由者並
得於提起上訴後十日內向本院補提理由書（均須按他造當事人之人數附繕本）。
                                        書記官  丁  華  平
中      華      民      國      八十九      年      五    月    十二    日
附錄：本判決論罪科刑法條全文
商業會計法第七十一條：
商業負責人、主辦及經辦會計人員或依法受託代他人處理會計事務之人員有左列情事
之一者，處五年以下有期徒刑、拘役或科或併科新臺幣十五萬元以下罰金：
一、以明知為不實之事項，而填製會計憑證或記入帳冊者。
二、故意使應保存之會計憑證、帳簿報表滅失毀損者。
三、意圖不法之利益而偽造、變造會計憑證、帳簿報表內容或撕毀其頁數者。
四、故意遺漏會計事項不為記錄，致使財務報表發生不實之結果。
五、其他利用不正當方法，致使會計事項或財務報表發生不實之結果者。
稅捐稽徵法第四十一條：
納稅義務人以詐術或其他不正當方法逃漏稅捐者，處五年以下有期徒刑、拘役或科或
併科新臺幣六萬元以下罰金。
稅捐稽徵法第四十七條：
本法關於納稅義務人、扣繳義務人及代繳人應處徒刑之規定，於左列之人適用之：
一、公司法規定之公司負責人。
二、民法或其他法律規定對外代表法人之董事或理事。
三、商業登記法規定之商業負責人。
四、其他非法人團體之代表人或管理人。


司法院資訊處製作；財團法人民間司法改革基金會備份。
